臺灣高等法院刑事判決　　　　　　　　96年度上易字第1863號
上　訴　人
即　被　告　甲○○
選任辯護人　紀鎮南　律師
上　訴　人
即　被　告　乙○○
選任辯護人　林富村　律師
上列上訴人因背信案件，不服臺灣板橋地方法院95年度易字第
1373號，中華民國96年5月31日第一審判決（起訴案號：臺灣板
橋地方法院檢察署94年度偵字第4151號），提起上訴，本院判決
如下：
    主  文
原判決撤銷。
甲○○共同連續為他人處理事務，意圖為自己不法之利益，而為
違背其任務之行為，致生損害於本人之財產，處有期徒刑壹年肆
月；減為有期徒刑捌月。
乙○○共同為他人處理事務，意圖為自己不法之利益，而為違背
其任務之行為，致生損害於本人之財產，處有期徒刑拾月；減為
有期徒刑伍月，如易科罰金，以銀元參佰元即新台幣玖佰元折算
壹日。
    事  實
一、甲○○原係設在臺北縣中和市○○路五九一號勝昌製藥股份
    有限公司（下稱勝昌公司）之管理部副總經理，乙○○則原
    任勝昌公司營業部副總經理；因甲○○負責勝昌公司機器設
    備採購案件之議價、簽約等業務，係為勝昌公司處理事務之
    人員。
二、於民國（下同）88年5月初，勝昌公司因規劃中壢生技廠之
    建廠事宜，預備向德、日等國廠商採購製藥機器，適德國舉
    行製藥機器展覽會，該公司製藥一部副總經理游進宗、製藥
    二部副總經理劉俊育，受代理商即新沛企業股份有限公司（
    下稱新沛公司）負責人林慶堂邀約同至德國參觀製藥機器展
    同時拜訪廠商，期間乙○○因勝昌公司指派先至美國洽公，
    又因語文能力強，可協助德國參訪團之業務，經勝昌公司負
    責人陳志弘（已經死亡）之同意，從美國前往德國與勝昌公
    司之代表會合。乙○○即在德國考察期間，向林慶堂表示，
    如果同意支付合理之佣金（即回扣）其可在新沛公司出售機
    器予勝昌公司時施以助力，林慶堂為順利完成勝昌公司之銷
    售案乃予應允；乙○○回國後即將上情告知甲○○。甲○○
    、乙○○二人旋共同意圖為自己不法利益，並基於犯意之聯
    絡，由甲○○於88年7月間負責與新沛公司林慶堂議價購買
    勝昌公司「全自動萃取、濃縮、造粒線等系統設備」時，明
    知收取回扣之金額，將加在售價總金額內，並理當使公司支
    付之總價額增加，竟在上址勝昌公司之辦公室內，違背應依
    誠實信用原則忠實履行代表勝昌公司與代理商林慶堂議價任
    務之義務，要求林慶堂按每筆交易總價額百分之二之比例各
    別支付二人佣金，以此方式為違背任務之行為；而林慶堂為
    能順利簽約，亦同意將佣金加入銷售總價中支付佣金；其後
    該筆採購合約於同年8月17日簽立，購買總價額為馬克（DEM
    ）535萬元。林慶堂於收取貨款後之89年8月2日及90年1月10
    日，分別以匯款、支票給付之方式，依約交付佣金予甲○○
    、乙○○（詳細金額詳附表編號一回扣金額、支付方式、支
    付對象及入帳、提領欄）。甲○○與林慶堂間取得上揭採購
    支付佣金之默契後，甲○○復承前意圖為自己不法利益之概
    括犯意，在附表編號二至五之採購案中，連續於88年12月30
    日簽立「全自動一百公克及二百公克包裝線」機具時、89年
    2 月10日簽立「全自動中藥粉枕頭包裝盒機及收縮膜機」時
    、89年7月10日簽立「全自動中藥冷凍研磨機及二年份備用
    零件」時，及89年11月2日簽立「全自動一百公克鋁箔製袋
    充填、入盒充填、玻璃紙包裝機、自動重量檢測包裝線」等
    製藥設備時，在簽約之前一月間之某時，在上址勝昌公司之
    辦公室內，以上揭方式，分別以採購案之總價額百分之二至
    五之比例，向新沛公司議取佣金，並由林慶堂於附表編號二
    至五之回扣支付日期欄之時間，將支票交予甲○○，致勝昌
    公司採購上揭機具之總價額增加，而損失如佣金額之財物（
    詳細採購時間、支付金額、取得回扣金額及支付方式均詳附
    表編號二至五）。嗣於93年6月間林慶堂向法務部調查局北
    部地區機動工作組（下稱調查局）提出匯款、支票提領紀錄
    等資料檢舉後，始查知上情。
三、案經調查局移送臺灣板橋地方法院檢察署檢察官偵查起訴。
    理  由
一、證據能力部分：
  (一)證人林慶堂、劉俊育、游進宗、陳伯川於於偵查中以證人之
    身分具結向檢察官所為之陳述，查無「顯有不可信之情況」
    ，依刑事訴訟法第159條之1第2項之規定，得為證據。
  (二)卷附如附表所示編號一至五之購買合約書、報價單、臺灣中
    小企業銀行中山分行賣匯水單（見偵查卷第26頁）、臺灣中
    小企業銀行中山分行新沛公司活存帳戶89年1月至91年6月間
    往來明細資料影本（見偵查卷第42頁）、臺灣中小企業銀行
    收入傳票（見偵查卷第152頁）、被告甲○○彰化銀行顧客
    基本資料及帳號列示（見偵查卷第158頁）、支票影本（見
    偵卷第41、85、86、154、155、156頁）、陳裕耀第一商業
    銀行東臺北分行90年1月1日至31日之存款明細（見偵查卷第
    88頁）、李添臺北銀行存款明細（見偵查卷第164頁至第167
    頁），當事人均不爭執其證據能力，又屬從事業務之人於業
    務上所製作之紀錄文書，並無顯不可信之情況，依刑事訴訟
    法第159條之4第2款之規定均有證據能力。
  (三)次按被告以外之人（包括證人、鑑定人、告訴人、被害人及
    共同被告等）於審判外之陳述雖不符刑事訴訟法第159條之1
    至之4等四條之規定，而經當事人於審判程序同意作為證據
    ，法院審酌該言詞陳述或書面陳述作成時之情況，認為適當
    者，亦得為證據；當事人、代理人或辯護人於法院調查證據
    時，知有刑事訴訟法第159條第1項不得為證據之情形，而未
    於言詞辯論終結前聲明異議者，視為有前項之同意，同法第
    159條之5定有明文。查，證人林慶堂、劉俊育、游進宗、陳
    伯川於法務部調查局詢問中所為之陳述，雖屬被告以外之人
    於審判外之言詞陳述，卷附被告甲○○書寫交付予劉俊育內
    容載有「德製全自動鋁箔袋包裝線合約已談妥（交貨口頭答
    應明年三月以前）如有不儘之處或增列可以與林總再修正；
    檢附影本請存查；此上，甲○○敬呈11/4」之便條紙影本（
    見偵查卷第383頁）雖屬被告以外之人於審判外之書面陳述
    ，且無符合同法第159條之1至之4等前4條之情形，但上揭證
    人林慶堂、劉俊育、游進宗、陳伯川於法務部調查局詢問中
    所為之陳述，及卷附上揭文書，經本院當庭提示，僅據被告
    及護護人否認部分證言之「證明力」，且被告甲○○供陳便
    條紙為其所寫無訛，而未經當事人於言詞辯論終結前對證言
    、證物之證據能力聲明異議，是該等證言、證物，依刑事訴
    訟法第159條之5第2項規定，應具有證據能力。
二、訊據被告甲○○、乙○○對於在88年至91年初間分任職於勝
    昌公司管理部副總經理、營業部副總經理，期間勝昌公司與
    告訴人林慶堂為負責人之新沛公司採購如附表編號一至五之
    機器設備，並收取如附表所示之支票、匯款等事實均不否認
    ，但矢口否認有背信犯行，被告甲○○在原審辯稱：勝昌公
    司機器採購案件之議價決定權在公司董事長陳志弘，機器採
    購案件之採購議價及履約均與管理部門無關，伊亦不負責議
    價，收取新沛公司林慶堂支付之支票、匯款，係林慶堂在採
    購案件完成後，希望勝昌公司能再繼續購買該公司代理之機
    器所以才支付上揭款項以表示謝意，並非係採購機器之對價
    ，亦非回扣，伊在收取款項後，即向董事長報告此事，董事
    長表示，廠商致贈之款項為業界之常規，可以收取，伊無背
    信罪行云云；在本院辯稱：除了現金以外的錢，我都收了，
    我有問他為何要匯錢給我，他說因為他做勝昌的生意，有賺
    錢，所以饋贈一些給公司的老人，我還有問他贈與稅的部分
    ，他說贈與稅的部分他會負責；但是我沒有提供戶頭讓他匯
    款，我不知道他如何取得帳戶匯款，我也不知道他匯款的金
    額如何算定；匯款是廠商的饋贈，並沒有造成公司的損害等
    語。被告乙○○在原審辯辯稱：伊所負責之營業部僅負責公
    司產品之銷售，與採購機器無關，林慶堂所給付之支票，係
    為答謝伊所為，但是伊亦不知為何要給付該筆款項，該筆項
    款並非採購案之回扣云云；在本院辯稱：林慶堂所言與事實
    不符，證據顯示他前後報價均相同，沒有加回扣的事情；游
    進宗所言有部分不實在，他說我跟他在德國參觀工廠的事情
    不實在，我根本沒有去，而且很多事情是他自己猜想的，當
    初只是董事長說我外語比較強，叫我去幫忙，我也不知道是
    要去翻譯什麼；我根本不認識林慶堂，沒有這回事；88年1
    月他第一次報價的時候，我不認識他，88年5月份之前我不
    認識林慶堂，88 年1、5、8月報價的價格都是一樣的，怎會
    有他說報價加回扣的事情；90年1月份他打電話約我出去吃
    飯的時候，我已經認識他了，那時我們在吃飯，他給我壹個
    信封，他說以後要拜託我，我說好，所以我認為他給錢是希
    望我以後可以幫助他，至於拜託什麼事情，當時他沒有具體
    的說，至於這個錢是怎麼計算出來的，我也不知道；吃飯時
    我沒有當場打開信封，我只知道信封裡面是壹張支票；我們
    可以從他的報價單可以看出的出來，他的三次報價都沒有更
    動，怎會有增加回扣的問題，是我發現他報的價錢與正式代
    理商提出的金額差距太大，我還主動跟董事長報告等語。惟
    查：
  (一)證人林慶堂先後供證：
    1.於法務部調查局詢問中已詳確證稱：正如我前述，本公司
      自86年間，即與勝昌公司做生意，本來雙方往來單純，並
      無給付回扣之情事，後來該公司業務部副總乙○○及管理
      部副總甲○○等人竟向我要求回扣，我為了公司業務推展
      順利，所以就給付回扣給乙○○及甲○○等人；然而在91
      年間，勝昌公司向本公司購買代理的德國Wolf Gmbh公司
      所生產之分裝機時，因該德國Wolf Gmbh公司沒有賺錢，
      所以未給該公司專責採購設備的管理部副總甲○○所要求
      的回扣，所以在今（93）年4月初，甲○○就透過其他貿
      易商向德國SCHMITT GMBH公司採購該公司所需的機器設備
      ，未透過本公司購買所需的機器設備；... 正如我前述，
      87年間，乙○○與我共赴德商Pruess公司考察全自動萃取
      、濃縮、噴霧造粒線等機器設備時，乙○○向我表示他可
      以幫我的忙，讓新沛公司可以順利做到勝昌公司的生意，
      條件是要各支付乙○○及甲○○等人所要採購之機器設備
      總價款的百分之二回扣金額，本公司為了讓業務推展順利
      ，就向德商Pruess公司表明，德商Pruess公司為了順利銷
      售相關機器設備，所以答應乙○○、甲○○等人的要求，
      但是回扣必須加在銷售成本上，另外約定勝昌公司支付所
      有貨款後，就馬上給付回扣給乙○○、甲○○等人；隨後
      ，我與勝昌公司採購代表甲○○就於88年8 月17日簽訂購
      買德商Pruess公司全自動萃取、濃縮、噴霧造粒線等機器
      設備的購買合約書，等到勝昌公司開立信用狀以後，甲○
      ○就向我要求德商Pruess公司要開立給付相關回扣的保證
      書，德商Pruess公司負責人Pruess便開立兩份支付回扣保
      證書，由我親自交給乙○○及甲○○等人，事後則由德商
      Pruess公司將回扣以德國馬克匯到我所有之台灣中小企業
      銀行中山分行新沛企業股份有限公司活存帳戶中，再由我
      開立台灣中小企業銀行中山分行的支票或以匯款方式，將
      相關回扣交給乙○○、甲○○等人；之後勝昌公司採購我
      所代理的德國廠商之相關機器設備時，甲○○便向我表示
      ，以後勝昌公司向新沛公司採購相關機器設備時，每次均
      要給付百分之二至百分之五不等的回扣給甲○○，甲○○
      並向我表示，有關乙○○的回扣部分，將由他自行處理；
      我願意提供乙○○、甲○○等人收受回扣的相關資料，以
      供貴組人員參考；... 前示資料就是乙○○、甲○○等人
      收受回扣的相關資料，主要是我開立前述台灣中小企業銀
      行中山分行之支票給付乙○○、甲○○等人的相關回扣資
      料、新沛公司及勝昌公司雙方之購買合約書，另外還有德
      商Pruess公司於93年4月8日所提供之前述支付乙○○、甲
      ○○等人之回扣保證書及我於89年8月11日電匯給甲○○
      的回扣資料等；... 該筆電匯金額係88年8月17日勝昌公
      司採購前述德商Pruess公司全自動萃取、濃縮、噴霧造粒
      線等機器設備回扣金，由於該套機器設備完工時間較久，
      原本應在91年1月間，併同乙○○那一份回扣支付給甲○
      ○，但當時甲○○向我表示他急需用錢，要我先把他那一
      份德國馬克10萬零311元回扣支付給他，並要我將其中的
      德國馬克五萬元匯入他在彰化商業銀行國外部甲○○帳戶
      （帳號：00000000000000）中，另外其餘的德國馬克5萬
      零311元，則折合台幣後支付給他；... 共支付乙○○一
      次回扣，回扣金額為德國馬克10萬零311元，折合台幣為
      新台幣（下同）157萬4千百67元；另外支付甲○○共計5
      次回扣，共計203萬元9302元及德國馬克10萬零311元；..
      . （問：新沛公司若不給付回扣給乙○○、甲○○等人，
      勝昌公司購買相關機器設備的貨款是否會降低？）一定會
      降低，乙○○、甲○○等人所要求的回扣金額，均加入該
      等機器設備的總貨款中，所以若新沛公司不用給付回扣給
      乙○○及甲○○等人，則勝昌公司的採購金額將會降低；
      ... （問：前述回扣是否均係乙○○、甲○○個人所要求
      的？）是的，該等回扣並非是給勝昌公司的云云（見偵查
      卷第19頁）。
    2.在原審具結證稱：在88年到91年之間在新沛企業股份有限
      公司任總經理；... 我們公司是代理商；代理商就是我們
      負責國外委託的機器設備，本件我們就是負責德國PRUESS
      公司的產品銷售；... （檢察官問你們對勝昌公司最後的
      成交價決定，有那些項目？）就是機器本身價錢，及我們
      該給的傭金；（問：所謂該給個傭金要給何人？）就是要
      給二個人，就是給甲○○及乙○○；（問：成交價裡面傭
      金會放在那個項目？）直接加在總價裡面；比如說對方要
      殺價我們會先保留傭金的比例這部分是不能殺價的；（問
      ：為何你的傭金不能直接顯示在成交價裡面？）這不能讓
      人家知道，如果顯示出來的話，勝昌公司就會知道何人拿
      到好處；（問：為何不能讓勝昌公司知道？）因為該公司
      有很多股東，如果讓他們知道的話會很麻煩；... （問新
      沛、勝昌之間共有幾筆機器交易？）陸陸續續約有五、六
      筆；（問：這五、六筆與被告二人是否都有關係？）當時
      甲○○交易時是管理部的副總他都會經手機器的買賣條件
      、價格等等；乙○○大概只有第一次交易的時候，有傭金
      給他，第二筆之後我就全部傭金都交給甲○○處理；乙○
      ○當時是公司業務部的副總，當初就是他去德國看機器，
      後來我們再看機器的場合與乙○○認識，認識之後才有後
      續的買賣，當時只有知道一位李副總；（問：甲○○會處
      裡買賣條件及價格，是否可以說明條件、價格對你成本影
      響？）差別很大，因為我們一般來說賣機器給廠商，廠商
      的採購部門負責機器的付款條件、機器價格，如果他們對
      我們機器的價格砍的很多我們就沒有辦法成交，還有付款
      條件如果太嚴格就沒有辦法成交。例如原廠要求要信用狀
      ，買方要求驗收後才付款，可能因為雙方認知的差距導致
      無法成交；六個人來德國，包括乙○○，後來一個晚上吃
      飯之前我們在德國一個餐廳樓下我碰到乙○○，當時只有
      我們二個人在，他就跟我說可以幫我們的忙，我就跟他說
      如何幫忙，當時我就知道什麼意思，就是要看傭金給多少
      然後他可以幫我們的忙；... （問：關於一些交易的細節
      ，是否如同你在調查局及檢察官那裡所陳述的？）沒錯；
      （問：從你認識乙○○到你們後來第一筆機器成交的當時
      ，如何約定傭金的金額？）傭金約總金額的百分之三：（
      問：提示的信函是否剛才說的提供的信函？提示偵卷24、
      25頁的證人林慶堂於調查局訊問筆錄之後所檢附之英文信
      函）沒錯；上面乙○○跟甲○○的中文名字是我後來在調
      查局手寫上去的，讓他們知道這個英文名字代表的是什麼
      人，所以原始的文件上面沒有乙○○、甲○○的中文名字
      。因為文件是給外國看得所以都寫英文；（問：上述二份
      文件都是在88年11月1號作成得，是否同一筆交易要付出
      的傭金？）是的；（問：這個就是你說的第一筆交易？）
      對；（問：為何信函上面記載百分之二的傭金，為何前面
      你說是百分之三？）因為時間太久我忘記了，大概是百分
      之二、百分之三，實際比例以信函上面寫的為準；（問：
      以附件上面所示的交易，如果沒有傭金的話，報價是多少
      錢？）就是減到百分之二乘以二（二個人）的傭金之後剩
      下的金額就是不給付傭金的總價額（問：所以勝昌在這比
      交易中，因為傭金的關係多支付百分之四的價金？）是的
      ；（問：後續與勝昌公司交易之中，還有沒有支付類似傭
      金的金錢給乙○○？）我只有支付給他第一筆，其他之後
      各比交易的傭金都是直接交給甲○○處理；甲○○是管理
      部的副總，我認為甲○○與乙○○二位關係很好，我要推
      展業務的話，他們二個我都要打通，然後甲○○我問他是
      否可已交給她由他處理，他告訴我說可以只交給他就好了
      ，所以之後傭金我都直接交給甲○○處理；就只有這幾部
      機器而已；到最後一筆交易為止，後來外國因為匯率的關
      係沒有支付傭金，之後我們就沒有再繼續交易了；我說的
      最後一筆交易沒有支付傭金，因為這次外國不支付傭金所
      以才沒有成交；他們去找別人買；後來知道他們是找別人
      買，買的是我們代理的一模一樣的機器；... （辯護人問
      ：買賣關係是存在你與勝昌公司之間或是德國公司之間？
      ）我與勝昌公司之間：（問：剛才提到買賣價金有時候因
      為要不要開信用狀，而有差異？）勝昌公司開信用狀的話
      ，我們公司就不需要拿錢出來給德國，這是跟付款條件有
      關係，如果沒有開出信用狀的話，我們公司要先支付這筆
      機器的錢，所以是否開立信用狀是否能夠成交，不會影響
      買賣價金的高低；（問：五筆交易賣方的價金是由何人決
      定？）我去找甲○○談價錢他會說這筆交易他要百分之幾
      的傭金，然後勝昌公司殺價就不用殺那麼多，保留傭金的
      一定比例：（問：勝昌公司負責殺價的人是何人？）甲○
      ○；... （審判長：問附表上面寫的第一次交易傭金在何
      時間、何地點決定的？）是在談付款條件及總價金的時候
      寫的，當時就是在勝昌公司甲○○副總辦公室裡面談的；
      大概是在簽約之前一個月的時間；當時只有我跟他在場而
      已；（問：這次所付出的傭金，用何方式及在何地點支付
      ？）有一筆用外幣匯款，這次我在臺北市中小企銀中山分
      行用電匯的方式匯款的；乙○○部分我是開支票給他云云
      （見原審卷第124頁至第139頁）。
  (二)證人林慶堂上揭所供，核與劉俊育、游進宗、陳伯川所證各
    詞亦大致相符合，復有卷附甲○○製作給予劉俊育內容載有
    ：「德製全自動鋁箔袋包裝線合約已談妥（交貨口頭答應明
    年三月以前）如有不儘之處或增列可以與林總再修正。檢附
    影本請存查。此上，甲○○敬呈11/4」之便條紙影本、如附
    表所示編號一至五之購買合約書、報價單、臺灣中小企業銀
    行中山分行賣匯水單、臺灣中小企業銀行中山分行新沛公司
    活存帳戶89年1月至91年6月間往來明細資料影本、臺灣中小
    企業銀行收入傳票、被告甲○○彰化銀行顧客基本資料及帳
    號列示、支票影本、陳裕耀第一商業銀行東臺北分行90年1
    月1日至31日之存款明細、李添臺北銀行存款明細等可稽（
    詳附表相關證據欄所示）。次查：
    1.被告甲○○、乙○○對於收取如附表所示由林慶堂交付之
      支票、匯款等事實均供承不諱。是證人林慶堂所指證：有
      匯款及將附表所示支票交付被告甲○○、乙○○乙節，自
      屬可信。
    2.被告等與林慶堂除因上揭勝昌公司採購機器案件，而有來
      往外，渠等並無任何親屬關係，亦無借貸金錢之往來，業
      據被告等供明在卷。而國內製藥廠商何止百家，且被告甲
      ○○、乙○○在盛昌公司眾工中亦不過僅係中高階之副總
      經理，證人林慶堂果非為給付購買機器之回扣，豈有可能
      毫無緣由即交付高達數十萬元，甚至上百萬元之鉅款。參
      以，附表所示各筆回扣款項，均在採購案件簽約後一定時
      間內即以匯款或支票之方式，交予被告等人，足證林慶堂
      交付予被告等如附表所示之款項，與各筆採購案件之關係
      密切。從而，證人林慶堂指證：該等款項係按各筆採購案
      總金額計算之回扣等語，亦足信為真實。被告二人所辯：
      與採購案件毫無對價之單純贈與云云，顯悖情理，委無足
      採。
    3.俗語有云「羊毛出在羊身上」。新沛公司負責人林慶堂既
      為該公司販賣機器予勝昌公司而交付回扣，因之提高成本
      ，衡情自無不附加在售價上之理；反之，茍若不須交付回
      扣，當亦可在維持同等獲利之情狀下降低售價，以維護信
      譽並博取客源。是證人林慶堂所供證：「所以若新沛公司
      不用給付回扣給乙○○及甲○○等人，則勝昌公司的採購
      金額將會降低」、「勝昌在這比交易中，因為傭金的關係
      多支付百分之四價金」各節，亦合於常理而可採信。被告
      所辯：88年1、5、8月報價的價格都是一樣的云云，尚不
      足為其有利之認定。
  (三)再查：(1)同時期任職於勝昌公司之證人劉俊育於調查局詢問
    時證稱：董事長依需求單位蒐集相關資料及詢價，將採購案
    交由管理部副總辦理採購，經管理部副總與廠商議價完成，
    並經董事長同意後，由管理部副總代表勝昌公司與廠商簽訂
    採購合約，交易即完成云云（見偵卷第93頁背面）；於檢察
    官偵查中證稱：被告甲○○係負責採購案議價、簽約者等語
    （見偵查卷第376背面）；原法院審理時證稱：伊對採購案
    件沒有議價權，伊僅會提出對機器本身之需求，伊的工作是
    在機器進廠後安裝及試機，採購案之議價、合約之簽訂是由
    管理部去辦理等語。(2)證人游進宗於調查局詢問時證稱：因
    為管理部的副總經理甲○○有與廠商議價、簽約的權限，因
    此可以藉此向廠商索取回扣，至於乙○○應該是協助甲○○
    出面向廠商洽談索取回扣事宜，因為乙○○的外語能力較強
    云云（見偵查卷第109頁）；檢察官偵查中證稱：由需求單
    位寫簽呈給董事長，再由董事長交管理部議價簽約等語（見
    偵查卷第375頁）；原法院審理結證稱：簽呈到董事長兼總
    經理陳志弘認可後，就會交由管理部的甲○○副總去議價及
    談合約內容云云。(3)證人即勝昌公司董事長陳伯川（陳志弘
    之子）檢察官真查中證稱：這些採購案的簽約議價應該也是
    由管理部負責等語（見偵查卷第117頁）。上揭證人，係勝
    昌公司在本案採購案發生時間內，各部門之主要負責人，均
    眾口一致證稱被告甲○○所主管之管理部，就各該採購案件
    有議價、簽約權限。被告甲○○辯稱：其所負責之管理部不
    負責採購案件之議價與本件採購案件均無關係云云，即與事
    實不符。
  (四)又查，林慶堂於原法院審理時已結證供稱：機器之售價，即
    係以該機器本身之價錢加上該給被告二人之佣金，計算出出
    售之總價額，附件每筆交易所支付之佣金均不相同，係與被
    告甲○○依各案在售價額價百分之二至五來決定云云。足見
    被告等在附表所示各筆交易，所取得之佣金均係由勝昌公司
    支付價金內而來，即被告等收取佣金之事實，已經提高採購
    金額，至少使勝昌公司多支付各該佣金額而受有損害。末查
    ，被告均辯稱已經向董事長陳志弘報告，董事長知道後表示
    係業界常規可以收取云云，依董事長亦屬為勝昌公司處理事
    務之人，在各筆採購案件中，亦負有善良管理人之義務，並
    不能損害勝昌公司之利益，是自無任意同意被告收受廠商致
    贈回扣之權；茍若事前同意而有犯意聯絡，即屬共犯性質，
    若事後受告知又縱容屬下收取回扣，造成公司及股東受有損
    害，亦應依公司法及有關規定議處。被告二人此一辯詞尚無
    解於背信罪責之成立；況且該陳志弘已經死亡，就該二人之
    犯行是否有事前同意或事後容任發生之行為，已經無法查證
    ，而不能為被告有利之認定。
  (五)被告甲○○、乙○○於任職勝昌公司期間，因辦理公司向新
    沛公司採購機器案件而收取一定比例之佣金，使每筆採購案
    件均增加成本，致生損害於勝昌公司之背信犯行，已灼然可
    見。綜上所述，本件事證已經明確，被告等人犯行均堪予認
    定，應依法論科。
  (六)因本案事證已臻明確，被告聲請再傳喚證人林慶堂，及其他
    質疑，暨證據方法，本院認無再予傳喚、查證之必要。
三、論罪法條：
  (一)按行為後法律有變更者，適用行為時之法律，但行為後之法
    律有利於行為人者，適用最有利於行為人之法律，修正後刑
    法第2條第1項定有明文。此條規定係規範行為後法律變更所
    生新舊法律比較適用之準據法，本身尚無新舊法比較之問題
    ，於新法施行後，應一律適用新法第2條第1項之規定，為「
    從舊從輕」之比較，先予敘明。再按本次法律變更，比較時
    應就罪刑有關之共犯、未遂犯、想像競合犯、牽連犯、連續
    犯、結合犯，以及累犯加重、自首減輕暨其他法定加減原因
    （如身分加減）與加減例等一切情形，綜其全部罪刑之結果
    而為比較（最高法院95年5月23日95 年度第8次刑庭會議決
    議參照）。又被告行為後，刑法業於94年2月2日經總統以華
    總一義字第09400014901號令修正公布，並於95年7月1日施
    行。其中：
    1.被告甲○○部分：
      (1)於94年1月7日修正公布並於95年7月1日施行之新刑法第
        33 條第5款規定：「主刑之種類如下：五罰金：新臺幣
        1,000 元以上，以百元計算之」。刑法施行法第1條之1
        規定：「中華民國94年1月7日刑法修正施行後，刑法分
        則編所定罰金之貨幣單位為新臺幣。94年1月7日刑法修
        正時，刑法分則編未修正之條文定有罰金者，自94年1
        月7日刑法修正施行後，就其所定數額提高為三十倍。
        但72年6月26日至94 年1月7日新增或修正之條文，就其
        所定數額提高為三倍。」。經比較修正前、後關於科處
        罰金刑之最低刑度規定，自應以被告行為時之修正前法
        律較有利於被告。
      (2)被告甲○○行為時之刑法第56條連續犯之規定，業於94
        年1月7日修正公布刪除，並於95年7月1日施行，則被告
        之犯行，因行為後新法業已刪除連續犯之規定，此刪除
        雖非犯罪構成要件之變更，但顯已影響行為人刑罰之法
        律效果，自屬法律有變更，依新法第2條第1項規定，比
        較新、舊法結果，以適用行為時法律即舊法論以連續犯
        ，較有利於被告（最高法院95年第8次刑事庭會議決議
        參照）。
      (3)綜上比較，以修正前刑法之有關規定較有利於被告甲○
        ○，依新修正刑法第2條第1項前段之規定，就被告甲○
        ○部分自應整體適用修正前刑法之有關規定。
    2.被告乙○○部分：
      (1)於94年1月7日修正公布並於95年7月1日施行之新刑法第
        33 條第5款規定：「主刑之種類如下：五罰金：新臺幣
        1,000 元以上，以百元計算之」。刑法施行法第1條之1
        規定：「中華民國94年1月7日刑法修正施行後，刑法分
        則編所定罰金之貨幣單位為新臺幣。94年1月7日刑法修
        正時，刑法分則編未修正之條文定有罰金者，自94年1
        月7日刑法修正施行後，就其所定數額提高為三十倍。
        但72年6月26日至94 年1月7日新增或修正之條文，就其
        所定數額提高為三倍。」。經比較修正前、後關於科處
        罰金刑之最低刑度規定，固應以被告行為時之修正前法
        律較有利於被告。
      (2)被告乙○○行為時之刑法第31條第1項規定：「因身分
        或其他特定關係成立之罪，其共同實施或教唆幫助者，
        雖無特定關係，仍以共犯論。」，修正後之刑法第31條
        第1項規定：「因身分或其他特定關係成立之罪，其共
        同實行、教唆或幫助者，雖無特定關係，仍以正犯或共
        犯論。但得減輕其刑。」，被告乙○○就採購案件，雖
        無為他人處理事務之身分，但與共犯甲○○共同為上開
        背信罪行，依修正前後刑法之規定，應認為共犯，惟修
        正後刑法第31條第1項就無身分之共犯規定，增列得減
        輕其刑之規定，經比較結果，自以修正後之刑法共犯之
        規定有利於被告乙○○。
      (3)綜上比較，以依修正後刑法第31條第1項之規定論以共
        犯，並減輕其刑，較有利於被告乙○○，依新修正刑法
        第2條第1項後段之規定，就被告乙○○部分自應整體適
        用修正後刑法之有關規定論以共犯，並減輕其刑。
    3.至於：刑法第28條共犯之規定，於94年1月7日修正、95年
      7月1日施行前之規定為：「二人以上共同實施犯罪之行為
      者，皆為正犯」，現行刑法之規定則為：「二人以上共同
      實行犯罪之行為者，皆為正犯」，揆諸本條之修正理由係
      為釐清陰謀共同正犯、預備共同正犯、共謀共同正犯是否
      合乎本條規定之正犯要件。而本案被告之行為，均屬實行
      犯罪行為之正犯；無論依修正前或修正後之刑法均屬共同
      正犯，對於被告並無「有利或不利」之影響，應無適用修
      正後刑法第2條第1項之規定比較新舊法之問題，應逕適用
      新修正刑法之規定。
  (二)核被告等所為，均係犯刑法第342條第1項之背信罪。
  (三)次按刑法第342條之背信罪，為身分犯之一種，其犯罪主體
    ，限於為他人處理事務之人亦即基於一定關係有為他人處理
    事務身分之人，若其共同實施或教唆幫助者，雖無此項身分
    ，依刑法第31條第1項規定，仍以共犯論（最高法院28年上
    字第306 7號、74年台上字第5318號判例參照）。被告二人
    間，就附表編號一背信之犯行，有犯意之聯絡及行為之分擔
    ，均為共同正犯。
  (四)被告甲○○於上揭時間多次背信之犯行，時間緊接，分別觸
    犯構成要件相同之罪名，顯係基於概括犯意為之，為連續犯
    ，應依修正前刑法第56條之規定以一罪論，並加重其刑。
四、原審據以論罪科刑，固非無見。惟查：(一)遍閱全卷，除檢舉
    人林慶堂之唯一指述外，並查無其他積極證據足資證明被告
    甲○○有於89年10月26日、89年10月31日收受林慶堂交付之
    購買機器回扣現款40萬元、36萬元；被告甲○○被訴之此部
    分之犯罪尚屬不能證明（另詳如後述）；原審遽予論罪，自
    有未洽。(二)被告二人犯罪時間在96年4月24日以前，所為雖
    係犯刑法第342條第1項之背信罪，然經宣告之刑未逾有期徒
    刑1年6月，合於減刑條件，原審未及審酌，亦有未當。被告
    二人之之上訴意旨否認犯罪，雖均無理由，然原判決既有前
    述之可議，仍屬無可維持，應由本院將原判決撤銷改判。爰
    審酌被告二人素行良好，均受有高等教育，為勝昌公司多年
    之員工，任居要職，竟為圖一己私利，在附表各筆採購案件
    中，以收取回扣之方式，取得不法利益，且造成勝昌公司受
    有附表回扣金額之損害，二人犯罪後仍設詞狡飾犯行，毫無
    悔意等一切情狀，分別量處如主文所示之刑。又，被告二人
    犯罪時間在96年4月24日以前，所為雖係犯刑法第342條第1
    項之背信罪，然經宣告之刑未逾有期徒刑1年6月，合於減刑
    條件，均應予減刑。另查，被告乙○○行為時之刑法第41條
    第1項前段規定：「犯最重本刑為5年以下有期徒刑以下之刑
    之罪，而受6個月以下有期徒刑或拘役之宣告，因身體、教
    育、職業、家庭之關係或其他正當事由，執行顯有困難者，
    得以1元以上3元以下折算1日，易科罰金」。又修正前罰金
    罰鍰提高標準條例第2條（於95年7月1日修正刪除）規定，
    就其原定數額提高為100倍折算1日，則本件被告行為時之易
    科罰金折算標準，最高得以銀元300元折算1日，經折算為新
    臺幣，最高得以新臺幣900元折算為1日。惟95年7月1日施行
    之刑法第41條第1項前段則規定：「犯最重本刑為5年以下有
    期徒刑以下之刑之罪，而受6個月以下有期徒刑或拘役之宣
    告者，得以新臺幣1000元、2000 元或3000元折算1日，易科
    罰金」。比較修正前後之易科罰金折算標準，以修正前之規
    定，較有利於被告；是被告乙○○部份並依修正前刑法第41
    條第1項規定諭知易科罰金折算標準。
五、公訴意旨另以被：被告甲○○尚有於89年10月26日、89年10
    月31日收受林慶堂交付之購買機器回扣現款40萬元、36萬元
    ，認此部分亦涉有刑法第342條第1項之背信罪嫌云云。惟訊
    之被告甲○○則矢口否認有此部分收受現款回扣犯行。按犯
    罪事實應依證據認定之，無證據不得認定其犯罪事實；刑事
    訴訟法第154條第2項定有明文。次按告訴人之告訴，係以使
    被告受刑事訴追為目的，是其陳述是否與事實相符，仍應調
    查其他證據以資審認。認定犯罪事實所憑之證據，雖不以直
    接證據為限，間接證據亦包括在內；然而無論直接或間接證
    據，其為訴訟上之證明，須於通常一般之人均不致有所懷疑
    ，而得確信其為真實之程度者，始得據為有罪之認定，倘其
    證明尚未達到此一程度，而有合理之懷疑存在時，事實審法
    院復已就其心證上理由予以闡述，敘明其如何無從為有罪之
    確信，因而為無罪之判決，尚不得任意指為違法；最高法院
    52年台上字第1300號、76年台上字第4986號分別著有判例。
    經查，證人林慶堂固曾指述：被告甲○○尚有於89年10月26
    日、89年10月31日收受渠交付之購買機器回扣現款40萬元、
    36萬元等語。然再查，該林慶堂為本案之檢舉人，其指述被
    告甲○○曾於89年10月26日、89年10月31日收受渠交付之回
    扣現款40萬元、36萬元，僅據其提出臺灣中小企業銀行中山
    分行新沛公司活存帳戶89年1月至91年6月間往來明細資料影
    本資為佐證；而依渠提出之臺灣中小企業銀行中山分行新沛
    公司活存帳戶89年1月至91年6月間往來明細資料影本，亦僅
    足資證明新沛公司於該期間曾提領40萬元、36萬元，而不足
    證明該二筆40萬元、36萬元之款項，確係交付被告甲○○。
    揆諸上揭最高法院52年台上字第1300號判例意旨，尚難僅執
    檢舉人林慶堂之唯一指述，即遽認被告甲○○曾有於89年10
    月26日、89年10月31日收受林慶堂交付之購買機器回扣現款
    40萬元、36萬元。此外，復查無其他積極證據足資證明被告
    甲○○有公訴人所指此部分背信行為，被告甲○○此部分之
    犯罪尚屬不能證明。惟因公訴意旨認此部分與前開論罪科刑
    之背信罪間，有連續犯之裁判上一罪關係，故不另為無罪之
    諭知。
據上論斷，應依刑事訴訟法第369條第1項前段、第364條、第299
條第1項前段，刑法第2條第1項、第28條、第342條第1項、第31
條第1項，修正前刑法第56條、第33條第5款、第41條第1項，罰
金罰鍰提高標準條例第1條前段、刪除前罰金罰鍰提高標準條例
第2條、現行法規所定貨幣單位折算新台幣條例第2條，中華民國
96年罪犯減刑條例第2條第1項第3款，第7條第1項、第2項，判決
如主文。
本案經檢察官陳玉珍到庭執行職務。
中　　華　　民　　國　　96　　年　　10　　月　　25　　日
                  刑事第十庭    審判長法　官 楊炳禎
                                      法　官 朱光仁
                                      法　官 陳博志
以上正本證明與原本無異。
不得上訴。
                                      書記官 陳嘉文
中　　華　　民　　國　　96　　年　　10　　月　　29　　日
附錄：本案論罪科刑法條全文
刑法第342條：
為他人處理事務，意圖為自己或第三人不法之利益，或損害本人
之利益，而為違背其任務之行為，致生損害於本人之財產或其他
利益者，處5年以下有期徒刑、拘役或科或併科1千元以下罰金。
前項之未遂犯罰之。
